---
pagetitle: Atividade 1
output:
  html_document:
    pandoc_args: [
      "--number-offset=0"]
    toc: yes
    toc_float: true
    number_sections: true
    code_folding: "show"
---

<style>
body {
text-align: justify}
</style>

```{r setup, include=FALSE}
knitr::opts_chunk$set(echo = TRUE, warning = FALSE, message = FALSE)

library(tidyverse)

```

# Atividade 1 {.unnumbered}

# Planilhamento de dados

## Fonte dos dados

Para a primeira atividade do curso vamos utilizar dados amplamente conhecidos dos usuários de R no campo da ecologia.

Estes dados foram derivados do trabalho de Edgar Anderson (Anderson E. 1935. The irises of the Gaspe Peninsula, *Bulletin of the American Iris Society*, 59: 2--5) realizado com medições morfológicas das flores de três espécies de plantas do gênero *Iris* coletadas em áreas gramadas na Península de Gaspé (EUA) em 1935. Este conjunto de dados ficou famoso por ter sido utilizado por Ronald Fisher [(Fisher R. 1936. The Use of Multiple Measurements in Taxonomic Problems, *Annals of Eugenics*, 7:179 - 188)](https://digital.library.adelaide.edu.au/dspace/bitstream/2440/15227/1/138.pdf).

Vale indicar que, as coordenadas indicadas nas fichas de campo foram obtidas com a avaliação de imagem ortomosaico do serviço *Google Earth* com propósito ilustrativo, mas não correspondem às coordenadas originais dos locais de coleta.

------------------------------------------------------------------------

## Instruções

A atividade 1 consiste em transferir os dados indicados nas fichas de campo para o formato de planilha. As fichas encontram-se na pasta compartilhada do [Google Drive da disciplina](https://drive.google.com/drive/folders/1S_yTN8DfdS1l6RtB8McWUoEeaBZLAJuGGqQdUkMkUD87ARpeelck2iyXv_c1tR4qnQWQhArk?usp=sharing).

1.  Esta atividade deve ser realizada de modo individual e cada participante deverá baixar as amostras (i.e., fichas de campo) indicadas junto ao seu nome na tabela abaixo.

```{r load data, warning = FALSE}

data.frame(
  participante = seq(1, 10, 1),
  fichas = c(read.csv("data/iris_mod.csv", header = T) %>% 
                 distinct(amostra) %>% 
                 pull()%>% 
                 sample()),
  n = 'amostras'
  ) %>% 
  pivot_wider(
    names_from = "n", 
    values_from = "fichas"
  ) %>% 
  knitr::kable()

```

2.  Ao finalizar o planilhamento das informações, o arquivo deverá ser salvo no formato `*.csv` (*comma separated values*) e nomeado seguindo o padrão: **atividade1_NOME-DO-PARTICIPANTE.csv**

3.  Subir a planilha para no [drive compartilhado](https://drive.google.com/drive/folders/1C5LIx2rifGsHz22qwzjxDNwEQne3YRrT?usp=sharing) na pasta **atividade1_data** dentro da pasta **atividades** (i.e. *Ciencia Colab2022/atividades/atividade1_data/*).

***

<ul class="pager"> <!--this is the style of the button-->
<li><a href="#">Topo</a></li> <!--This button takes me to the table of contents-->
<li><a href="atividade2.html">Próxima</a></li>
</ul>
