---
pagetitle: Atividade 2
output:
  html_document:
    pandoc_args: [
      "--number-offset=2"]
    toc: yes
    toc_float: true
    number_sections: true
    code_folding: "show"
---

```{=html}
<style>
body {
text-align: justify}
</style>
```
```{r setup, include=FALSE}
knitr::opts_chunk$set(echo = TRUE, warning = FALSE, message = FALSE)

# load packages
library(tidyverse)
library(taxize)
library(validate)

```

```{r klippy, echo=FALSE, include=TRUE}
klippy::klippy(position = c('top', 'right'))
```

# Atividade 2 {.unnumbered}

------------------------------------------------------------------------

## Criando arquivos no sistema eMOF

Nesta atividade, continuaremos utilizando os dados modificados do dataset `iris` do pacote `vegan` com os dados coletados por Edgar Anderson.

-   Anderson E (1935) The irises of the Gaspe Peninsula, Bulletin of the American Iris Society, 59, 2--5.

------------------------------------------------------------------------

### Checando os dados

O primeiro passo é identificar os campos presentes no dataset:

1.  Usar a função `str` para conferir os tipos de dados em cada coluna `r str(iris)`
2.  Aplicar a função `unique` a cada coluna usando a outra função de *loop* `lapply`

```{r load data}
iris <- read.csv("data/iris_mod.csv", header = T)

lapply(iris, unique)

```

Aqui podemos identificar que temos 150 amostras e nomes de espécies associados às amostras, além de atributos (e.g., *Petal.Length*, *Sepal.Width*) associados a cada espécie. Também existem dados de coordenadas dos sites e datas das amostragens.

Podemos aproveitar para investigar algumas características dos dados e fazer um controle de qualidade. Por exemplo, verificar se existem valores discrepantes nas variáveis numéricas ou se existem valores faltantes.

Inicialmente, vamos fazer uma inspeção visual da distribuição dos valores numéricos.

```{r histograms}

iris %>% 
  select(Species, Sepal.Length:Petal.Width) %>% 
  pivot_longer(cols = -Species, names_to = "variavel", values_to = "valores") %>% 
  ggplot(aes(x = valores, fill = Species)) +
    geom_histogram() +
    facet_wrap(~ variavel, scales = 'free_x') +
    theme_classic() +
  theme(legend.position = "bottom") +
    labs(x = "tamanho (mm)") +
    scale_fill_discrete(
      expression(bold("Species:")),
      labels = c(expression(italic("Iris setosa")), 
                 expression(italic("Iris versicolor")), 
                 expression(italic("Iris virginica"))))

```

Aqui podemos observar a variação dos dados que tendem a tem distribuição unimodal, mas sem valores extremos.

Para checar as demais variáveis, vamos utilizar o pacote `validate`. Neste pacote é possível indicar os padrões esperados de cada variável e verificar quais observações violam os limites indicados. Para isso são definidas as regras (e.g. valores de `latitude` entre -90 e 90, variável `site` como caracter). Para mais informações, basta acessar o [`vignette`](https://cran.r-project.org/web/packages/validate/vignettes/cookbook.html#41_Completeness_of_records) do pacote `validate`

```{r validate}

rules <- validator(in_range(lat, min = -90, max = 90),
                   in_range(lat, min = -180, max = 180),
                   is.character(site),
                   is.numeric(date),
                   all_complete(iris))

out   <- confront(iris, rules)
summary(out)
plot(out)

```


------------------------------------------------------------------------

### Taxóns

Avaliando os dados, podemos ver que não existem inconsistências e que já possuímos quase todos os campos obrigatórios para o sistema Darwin Core (DwC).

Em seguida, um passo importante é checar se os nomes utilizados dos táxons são válidos.

1.  Para isso podemos utilizar a função `get_tsn` do pacote `taxize`. Esta função permite investigar na base de dados do [*Integrated Taxonomic Information System*](https://www.itis.gov/) se a nomenclatura aplicada aos táxons é válida ou se necessita de atualização.

```{r check_spp}

# check taxa
species <- iris %>% 
  distinct(Species) %>% 
  pull() %>% 
  c("Iris murchosa", .) %>% # inserimos uma espécie fictícia para teste
  get_tsn() %>% 
  data.frame() %>% 
  bind_cols(Species = iris %>% 
              distinct(Species) %>% 
              pull() %>% 
              c("Iris murchosa", .))

```
Podemos observar que nossa impostora (*Iris murchosa*) não existe na base de dados do ITIS.

Os campos de `match` e `pattern_match` indicam que as espécies são válidas e, o campo `uri` indica o endereço único para checar a espécie no ITIS. Este campo `uri` será utilizado na planilha `occurrence` do sistema `event core`.

------------------------------------------------------------------------

### Manipulando os dados

#### Planilha base

Sabendo-se que podemos prosseguir sem corrigir os táxons, agora é necessário renomear as variáveis de acordo com o DwC.

1.  O primeiro passo é criar uma identidade única para as menores unidades de ocorrência dos táxons (`occurrenceID`) e das amostras (`eventID`).

2.  Em seguida são adicionadas as informações de espécie (`uri`) e renomeados os campos de acordo com o DwC.

3.  Por fim, são adicionados campos recomendados que detalham as variáveis presentes no `dataset` (eg. sistema de coordenadas, datum, amostrador etc)

> OBS: os dados das coordenadas são fictícios e o nome do amostrador é baseado em informação do pacote `vegan` (para checar, carregue o pacote `vegan` e digite `?iris`)

```{r add_fieds, message=FALSE}

iris_1 <- iris %>% 
  dplyr::mutate(eventID = paste(site, date, sep = "_"), # create indexing fields 
                occurrenceID = paste(site, date, amostra, sep = "_")) %>% 
  left_join(species %>% 
              select(Species, uri)) %>% # add species unique identifier
  dplyr::rename(decimalLongitude = lon, # rename fields according to DwC 
         decimalLatitude = lat,
         eventDate = date,
         scientificName = Species,
         scientificNameID = uri) %>% 
  mutate(geodeticDatum = "WGS84", # and add complimentary fields
         verbatimCoordinateSystem = "decimal degrees",
         georeferenceProtocol = "Random coordinates obtained from Google Earth",
         locality = "Gaspe Peninsula",
         recordedBy = "Edgar Anderson",
         taxonRank = "Species",
         organismQuantityType = "individuals",
         basisOfRecord = "Human observation")
```

------------------------------------------------------------------------

#### Planilhas do eMOF

Com os campos adicionados na planilha já podemos iniciar a construção das três matrizes necessárias para inserir os dados em repositórios baseados em ocorrências e dados acessórios como o [GBIF](https://www.gbif.org/).

Os campos obrigatórios na planilha de eventos (`eventCore`) são: \* eventID = indica os eventos únicos de amostragem \* eventDate = data da amostragem no formato YYYY-MM-DD (ano com 4 dígitos, mês com 2 dígitos e dia com 2 dígitos) \* decimalLongitude = longitude indicada em graus decimais \* decimalLatitude = latitude indicada em graus decimais \* verbatimCoordinateSystem = tipo de coordenadas \* geodeticDatum = Datum das coordenadas

Os termos padronizados do DwC podem ser encontrados no site do [DwC](https://dwc.tdwg.org/terms/).

------------------------------------------------------------------------

##### Planilha de eventos

Nesta planilha, apenas os campos relacionados às amostras e características gerais do conjunto de dados são selecionadas.

```{r eventCore}
## create eventCore
eventCore <- iris_1 %>% 
  select(eventID, eventDate, decimalLongitude, decimalLatitude, locality, site,
         geodeticDatum, verbatimCoordinateSystem, georeferenceProtocol) %>% 
  distinct() 
```

##### Planilha de ocorrências

O próximo passo é derivar as ocorrências únicas presentes no *dataset*. Como ocorrência deve ser considerada a ocorrência única de determinada espécie.

```{r occurrence}
## create occurrence
occurrences <- iris_1 %>% 
  select(eventID, occurrenceID, scientificName, scientificNameID,
         recordedBy, taxonRank, organismQuantityType, basisOfRecord) %>%
  distinct() 
```

##### Planilha de atributos (eMOF)

Por fim, podemos associar atributos a cada ocorrência, neste caso, medidas morfométricas das flores das espécies indicadas. Aqui também devem ser adicionados os campos onde são detalhados os tipos de atributos associados às ocorrências, por exemplo, indicar que as medidas foram tomadas de indivíduos e medidas em centímetros. Os nomes das medidas foram renomeados para seguir padrões de boas práticas.

```{r eMOF}
## create measurementsOrFacts
eMOF <- iris_1 %>% 
  select(eventID, occurrenceID, recordedBy, Sepal.Length:Petal.Width) %>%  
  pivot_longer(cols = Sepal.Length:Petal.Width,
              names_to = "measurementType",
              values_to = "measurementValue") %>% 
  mutate(measurementUnit = "cm",
         measurementType = plyr::mapvalues(measurementType,
                                           from = c("Sepal.Length", "Sepal.Width", "Petal.Width", "Petal.Length"), 
                                           to = c("sepal length", "sepal width", "petal width", "petal length")))
```

------------------------------------------------------------------------

#### Controle de qualidade

O penúltimo passo é um rápido controle de qualidade para checar se todas as planilhas tem os mesmos valores de `eventID`. Afinal, este campo é o elo entre todas as planilhas.

```{r last check}

# check if all eventID matches
setdiff(eventCore$eventID, occurrences$eventID)
setdiff(eventCore$eventID, eMOF$eventID)
setdiff(occurrences$eventID, eMOF$eventID)

# check NA values
eMOF %>%
  filter(is.na(eventID))

occurrences %>%
  filter(is.na(eventID))

```

------------------------------------------------------------------------

#### Escrevendo as matrizes como arquivos de texto

Tudo parece OK! Agora podemos remover os arquivos intermediários e deixar apenas os que serão publicados, para então salvá-los como arquivo `*.csv`.

```{r writing files, eval=FALSE}

rm(list = setdiff(ls(), c("eventCore", "occurrences", "eMOF")))

files <- list(eventCore, occurrences, eMOF) 
data_names <- c("DF_eventCore","DF_occ","DF_eMOF")
dir.create("Dwc_Files")


for(i in 1:length(files)) {
  path <- paste0(getwd(), "/", "DwC_Files")
  write.csv(files[[i]], paste0(path, "/", data_names[i], ".csv"))
}

```

Agora já está tudo pronto para subir os dados para o repositório ou compartilhar diretamente. Só não esqueça dos metadados!!

------------------------------------------------------------------------
<ul class="pager"> <!--this is the style of the button-->
<li><a href="atividade1.html">Anterior</a></li>
<li><a href="#">Topo</a></li> <!--This button takes me to the table of contents-->
<li><a href="atividade3.html">Próxima</a></li>
</ul>